【裁判字號】    92,重上,120
【裁判日期】    921028
【裁判案由】    拆屋還地
【裁判全文】
臺灣高等法院民事判決                            九十二年度重上字第一二０號
    上  訴  人  癸○○
                卯○○
                寅○○
                丙○○
                子○○
                丑○○
    右六人共同
    訴訟代理人  廖修譽律師
    複  代理人  周宜隆律師
                謝宜庭
    被  上訴人  桃園縣政府
    法定代理人  朱立倫
    被  上訴人  桃園縣警察局
    法定代理人  王  隆
    右二人共同
    訴訟代理人  林清漢律師
    被  上訴人  乙○○(即張裕.
                丁○○(即張裕.
                庚○○(即張裕.
                戊○○(即張裕.
                己○○(即張裕.
                辰○○
                巳○○○
                辛  ○
    右八人共同
    訴訟代理人  邵  毅律師
    被  上訴人  壬○○○
                甲○○
當事人間請求拆屋還地事件，上訴人對於中華民國九十一年十二月二十日臺灣桃園地
方法院八十八年度重訴字第二五三號第一審判決提起上訴，上訴人並為訴之追加，本
院於九十二年十月十四日言詞辯論終結，判決如下：
    主      文
上訴及追加之訴均駁回。
第二審及追加之訴訴訟費用由上訴人負擔。
    事      實
甲、上訴人方面：
壹、聲明：
一、原判決廢棄。
二、被上訴人乙○○、丁○○、庚○○、戊○○、己○○等應自坐落桃園縣龍潭鄉○
    ○段第一一四五地號土地如附圖所示Ｍ及Ｌ部分之建物（即門牌號碼桃園縣龍潭
    鄉○○路二００巷一號）、面積合計一六０點九五平方公尺之房屋遷出，將土地
    返還上訴人及其他全體共有人。
三、被上訴人辰○○應自坐落桃園縣龍潭鄉○○段第一一四五地號土地如附圖所示Ｊ
    及Ｋ部分之建物（即門牌號碼桃園縣龍潭鄉○○路二００巷三號）、面積合計六
    四點七六平方公尺之房屋遷出，並將土地返還上訴人及其他全體共有人。
四、被上訴人壬○○○及辛○應自坐落桃園縣龍潭鄉○○段第一一四五地號土地如附
    圖所示Ｈ及Ｉ部分之建物（即門牌號碼桃園縣龍潭鄉○○路二００巷五號）、面
    積合計一五六點八二平方公尺之房屋遷出，並將土地返還上訴人及其他全體共有
    人。
五、被上訴人甲○○應自坐落桃園縣龍潭段龍興小段第一一四三、一一四四地號土地
    如附圖所示Ｃ及Ｄ部分之建物（即門牌號碼桃園縣龍潭鄉○○路二００巷九號）
    、面積合計八八點三七平方公尺之房屋遷出，並將土地返還上訴人及其他全體共
    有人。
六、被上訴人巳○○○應自坐落桃園縣龍潭段龍興小段第一一四三地號土地如附圖所
    示Ａ（74.16平方公尺）及Ｂ（29.37平方公尺）部分之建物（即門牌號碼桃園縣
    龍潭鄉○○路二００巷十一號）、面積合計一Ｏ三點五三平方公尺之房屋遷出，
    並將土地返還上訴人及其他全體共有人。
七、被上訴人桃園縣政府及桃園縣警局應將坐落桃園縣龍潭段龍興小段第一一四三、
    一一四四、一一四五地號土地如附圖所示Ｂ部分面積二九點三七平方公尺、Ｄ部
    分面積三Ο點一三平方公尺、Ｆ部分面積五Ο點六九平方公尺、Ｉ部分面積五一
    點六九平方公尺、Ｋ部分面積五四點Ο一平方公尺、Ｍ部分面積六五點一二平方
    公尺、Ｅ、Ｇ部份面積合計七Ｏ點一九平方公尺，Ｌ部分面積九五點八三平方公
    尺，Ｊ部分面積一Ο點七五平方公尺，Ｈ部分面積一Ο五點一三平方公尺，Ｃ部
    分面積五八點二四平方公尺，Ａ部分面積七四點一六平方公尺之建物拆除，並將
    土地返還上訴人及其他全體共有人。
八、被上訴人桃園縣政府及桃園縣警局應自如附表一所示之日起至將上開土地返還上
    訴人暨全體共有人之日止，按年分別給付上訴人等如附表一所示相當於租金之不
    當得利。
九、第二項至第八項聲明部分，上訴人等願供擔保請求准予假執行。
貳、陳述：除與原判決記載相同者外，補稱略以：
一、
１、被上訴人韓李曹妹部分，上訴人原起訴請求被上訴人應自如附圖所示1142（Ａ）
    、1143（Ａ）、1144（Ａ）、1143（Ｂ）部分即門牌號碼桃園縣龍潭鄉○○路二
    ００巷十一號，面積合計185.93平方公尺之房屋遷出，茲因附圖1142（Ａ）及
    1144（Ａ）之增建物已為收回，故對巳○○○部分減縮聲明請求自1143（Ａ）及
    1143（Ｂ）部分面積合計103.53平方公尺之房屋遷出。
２、本件於九十二年八月十三日庭訊中，被上訴人乙○○、丁○○、庚○○、戊○○
    、己○○、辰○○、辛○、巳○○○、甲○○等自認就附圖Ｌ、Ｊ、Ｈ、Ｃ、Ａ
    部分係以附加於主建物之意思修繕增建，並無取得所有權之意；桃園縣政府、桃
    園縣警察局亦是認其配住予員工之宿舍，員工自行修繕增建部分係附合於原主建
    物，爰依情事變更規定，縮減原審請對乙○○等拆屋還地之請求，另追加請求桃
    園縣政府、桃園縣警察局應拆除附圖Ｌ、Ｊ、Ｈ、Ｇ、Ｅ、Ｃ、Ａ部分之建物，
    將土地返還上訴人及其他共有人。
３、上訴人原審起訴時因不當得利計算不及而於訴訟中撤回請求，今基於同一事實，
    請求被上訴桃園縣政府及桃園縣警察局分別給付上訴人如附表一所示之金額，爰
    追加如上訴聲明第八項之不當得利請求。
二、系爭土地所有權，依土地法四十三條之規定，應屬上訴人與其他共有人。
三、系爭所有之建物，與上訴人及其他共有人間，現並無任何租賃、使用借貸、買賣
    過戶前之交付、贈與過戶前之交付等債權契約存在，亦無任何地上權或其他物權
    共有人間並無任何明顯之民事法律之行為足以說明系爭所有建物有得使用坐落之
    土地依據。上訴人自得依民法第七百六十七條規定，行使權利。
四、上訴人主張以所有人之身分對於無權占有或侵奪其所有物者，請求返還；而各共
    有人對於第三人，得就共有物之全部為本於所有權之請求。而因被上訴人桃園縣
    政府及桃園縣警察局等自始皆置之不理，無法律權源佔用至今，故上訴人等自得
    自前訴狀送達之日往前推算之五年之追索期限內依佔用者之使用情形，要求至返
    還之日止相當於申報地價百分之十租金額之不當得利返還。而上訴人桃園縣政府
    及桃園縣警察局應負擔相當於租金之不當得利之計算如下：系爭位於如原審判決
    附圖所示Ｂ、Ｄ、Ｆ、Ｉ、Ｋ、Ｍ等六棟房屋為未辦理建物登記之不動產而光復
    後即由桃園縣政府接收取得所有權，同時撥交桃園縣警察局管理使用之建物，而
    佔用面積為：於一一四三地號為一一Ｏ點一九 (Ｆ部分50.69+Ｄ部分30.13+Ｂ部
    分29.37)平方公尺，而該地號申報地價每平方公尺九千三百七十二元，法定年租
    金最高為十萬零三千二百七十元 (9372*110.19*10%)；而於一一四五地號為一七
    Ｏ點八二 (Ｍ部分65.12+Ｋ部分54.01+Ｉ部分51.69)平方公尺，而該地號申報地
    價每平方公尺六千二百四十元，故法定年租金最高十萬零六千五百九十二元
    (6240*170.82*10%) ；故被上訴人桃園縣政府及桃園縣警察局依上述佔用面積總
    計應負擔每年二十萬九千八百六十二元之相當於年租金之不當得利，而上訴人等
    依個人持分及所有權起始時間分別得請求如附表一自不當得利起算日起至返還之
    日止每年應連帶給付上訴人如附表一所示之金額。
五、又事實上，本案警政署亦曾多次函令桃園縣警察局清查後如係佔用民地應交還予
    上訴人等，亦曾經立委協調後警政署亦答應要返還予上訴人，然身為下級機關之
    桃園縣警察局及桃園縣政府皆對此上級命令及協調結果置之不理，益見其明知無
    權卻強佔之情形，昭然若揭。
、證據：除援用第一審所提證據外，補提台灣省政府六十六年二月十六日府財三字
    第一一九三七號函影本一件、係爭土地現地籍謄本三件、係爭土地之地上物現狀
    照片八張、桃園縣警察局楊梅分局龍潭分駐所廳舍財產登記卡影本一件、相鄰地
    土地謄本影本二件、請願書影本一件、借用契約影本影本二件、桃園縣警察局中
    壢分局龍潭分駐所四十六年四月六日詢問筆錄影本一件、各被上訴人應給付予各
    上訴人之不當得利之金額計算表一件、變更後被上訴人桃園縣政府及桃園縣警察
    局應給付予各上訴人之不當得利之金額計算表一件、上訴聲明變更整理表一件、
    內政部警政署八十八年十二月十八日（八八）警署後字第一六二九六九號函影本
    一件、立委協調會會議紀錄影本一件、係爭土地複丈成果圖影本一件為證。
乙、被上訴人方面：
Ａ、桃園縣政府、桃園縣警察局方面：
壹、聲明：
一、上訴及追加之訴均駁回。
二、如受不利判決，請准供擔保宣告免為假執行。
貳、陳述：除與原判決記載相同者外，補稱略以：
一、桃園縣警察局配住予員工之宿舍，員工自行修繕增建部分應附合於原建物。
二、系爭1143、1144、1145地號土地重測前分別編為龍潭段72-8、72-4、72-5地號，
    光復後系爭土地總登記登載所有權人為徐彩祥等九人，應有部分各為九分之一。
    惟系爭土地確係日據時期由當時鄉民集資購買登記在當時保正（村長）名下。
三、系爭土地原地主或其繼承人等，均承認係自日據時期提供系爭土地供作警察廳舍
    使，嗣並有意設定地上權或同意桃園縣警察局龍潭分駐所使用系爭土地以資保障
    使用機關權益。
四、被上訴人為系爭土地之真正權利人，本件被上訴人為有權占有。上訴人請求相當
    於租金之損害，自無理由。
參、證據：援用原審提出者。
Ｂ、乙○○、丁○○、庚○○、戊○○、己○○（下稱乙○○等五人）及辰○○、辛
    ○、巳○○○方面：
壹、聲明：
一、上訴及追加之訴均駁回。
二、如受不利判決，請准供擔保宣告免為假執行。
貳、陳述：除與原判決記載相同者外，補稱略以：
一、
１、被上訴人乙○○、丁○○、庚○○、戊○○及己○○為已亡故警察張裕銘之眷屬
    ，民國六十年時任戶政主任之張裕銘由桃園縣警察局配給張裕銘及其眷屬居住桃
    園縣龍潭鄉○○路二○○巷一號房屋居住使用。
２、同路巷三號為現職警察楊連三於民國六十四年配住。
３、同路巷五號為六十二年配予辛○居住使用。壬○○○係辛○配偶。
４、同路巷十一號係民國六十年配予警員韓昌光及其配偶巳○○○居住。
二、被上訴人均係政府機關依法配給警察及其眷屬合法（占有）居住。
參、證據：援用原審提出者。
Ｃ、壬○○○方面：
    壬○○○未於言詞辯論期日到場，亦未提出書狀為何聲明或陳述。
Ｄ、甲○○方面：
    甲○○未於言詞辯論期日到場，據其於準備程序所為之聲明、陳述如左：
壹、聲明：
一、上訴及追加之訴均駁回。
二、如受不利判決，請准供擔保宣告免為假執行。
貳、陳述：除與原判決記載相同者外，補稱略以：
一、被上訴人於六十三年六月二十四日奉桃園縣警察局楊梅分局楊警人字第四四四二
    號令調任龍潭分駐所第一警勤區一等警員，並奉同命令分配遷入現門牌號碼為「
    桃園縣龍潭鄉○○路二○○巷九號」房屋居住使用。自被上訴人遷入迄今，均按
    月由所屬機關在每月所得之薪資中扣除房租六百元，未曾中斷，約至民國八十年
    間，被上訴人始獲悉系爭房屋所在基地之產權有所疑義。
二、被上訴人主張桃園縣警察局對於系爭房屋所在之基地係屬有權占有。
參、證據：援用原審提出者。
    理      由
一、
(一)、被上訴人桃園縣警察局之法定代理人已變更為王隆，並具狀聲明承受訴訟，核無
    不合，應予准許。
(二)、上訴人於原審起訴聲明請求被上訴人乙○○等將附圖所示Ｌ、Ｊ、Ｈ、Ｇ、Ｅ、
    Ｃ、Ａ部分建物（即原配住宿舍另行修繕增建部分）拆除，將基地返還上訴人及
    共有人，嗣於本院因被上訴人乙○○等均謂修繕增建部分附合於原配住之宿舍（
    建物），其等對之無處分權；被上訴人桃園縣政府、桃園縣警察局亦認修繕增建
    部分附合於原宿舍，上訴人乃減縮（撤回）上開對乙○○等拆屋還地之聲明，追
    加被上訴人桃園縣政府、桃園縣警察局應將附圖所示Ｌ、Ｊ、Ｈ、Ｇ、Ｅ、Ｃ、
    Ａ部分建物（即增建部分）拆除，將基地返還上訴人及共有人；另上訴人追加請
    求桃園縣政府、桃園縣警察局應給付如附表一所示相當租金之不當得利，核與民
    事訴訟法第四百四十六條、第二百五十五條條一項第四款、第二款規定無違，應
    予准許。
(三)、被上訴人壬○○○、甲○○經合法通知未於言詞辯論期日到場，核無民事訴訟法
    第三百八十六條各款所列情形，爰依上訴人之聲請由其一造辯論而為判決。
二、上訴人起訴主張：緣上訴人癸○○、卯○○、寅○○、丙○○、子○○、丑○○
    係坐落桃園縣龍潭段龍興小段第1143、1144、1145等地號土地（下稱系爭土地）
    之共有人，應有部分依序為三分之一、一十八分之一、一十八分之一、一百八十
    分之二十、三十六分之二、二十七分之三。而系爭土地於日據時代為日本人無權
    占用，並在其上搭建房舍，供當時警察廳使用，嗣於光復後，台灣省政府接收所
    有日產，將系爭土地上建物交由被上訴人桃園縣政府接管，復由其交由被上訴人
    桃園縣警察局使用，再由桃園縣警察局將系爭建物借予服務之員警做為宿舍使用
    ，其情形如下：、附圖1145Ｍ（原宿舍主體，面積65.12平方公尺）、1145Ｌ
    （修繕增建，面積95.83平方公尺）部分建物（即門牌桃園縣龍潭鄉○○路二○
    ○巷一號）係配予張裕銘使用（張裕銘於90.4.30死亡，由乙○○、丁○○、庚
    ○○、戊○○、己○○承受訴訟）；、附圖1145Ｋ（原宿舍主體，面積54.01
    平方公尺）、1145Ｊ（修繕增建，面積10.75平方公尺）部分建物（即同巷三號
    ）係配予辰○○使用；、附圖1145Ｉ（原宿舍主體，面積51.69平方公尺）、
    1145Ｈ（修繕增建，面積105.13平方公尺）部分建物（即同巷五號）係配予辛○
    使用，現由辛○配偶壬○○○任該戶
    面積50.69平方公尺）、1143Ｅ、1143Ｇ、1144Ｇ、1145Ｇ（修繕增建，面積計
    70.19平方公尺）部分建物（即同巷七號），原配予羅時炫使用，現已由桃園縣
    警察局收回；、附圖1143Ｄ（原宿舍主體，面積30.13平方公尺）、1143Ｃ、
    1144Ｃ（修繕增建，面積合計58.24平方公尺）部分建物（即同巷九號）配予甲
    ○○使用；、附圖1143Ｂ（原宿舍主體，面積29.37平方公尺）、1143Ａ（修
    繕增建，面積74.16平方公尺部分建物（即同巷十一號）配予巳○○○配偶韓昌
    光使用，現由巳○○○為該戶戶長。被上訴人桃園縣政府、桃園縣警察局之上開
    宿舍（含嗣後修繕增建附合部分）對系爭土地並無合法使用權源，為無權占有，
    上訴人自得依民法第七百六十七條規定，請求被上訴人乙○○等五人、辰○○、
    辛○、壬○○○、甲○○、巳○○○分別自系爭建物（門牌一號、三號、五號、
    九號、十一號）遷出；被上訴人桃園縣政府、桃園縣警察局應將系爭建物（門牌
    一號、三號、五號、七號、九號、十一號）拆除，將占用之基地交還上訴人及其
    他全體共有人；另依不當得利法律關係，請求被上訴人桃園縣政府、桃園縣警察
    局給付如附表一所示之不當得利。
    被上訴人對上訴人癸○○等為系爭1143、1144、1145地號土地登記簿登記之共有
    人，及坐落系爭地號土地上，如附圖所示1145Ｍ（一號主體）、1145Ｋ（三號主
    體）、1145Ｉ（五號主體）、1143Ｆ（七號主體）、1143Ｄ（九號主體）、1143
    Ｂ（十一號主體）六棟房屋係日據時期興建，嗣光復後由桃園縣政府接收取得所
    有權，並撥交予桃園縣警察局管理使用，復由桃園縣警察局分別配予張裕泰、辰
    ○○、辛○、羅時炫、甲○○、巳○○○之配偶韓昌光使用，各配住人修繕增建
    之1145Ｌ、1145Ｊ、1145Ｈ、1143Ｅ、1143Ｇ、1144Ｇ、1145Ｇ、1143Ｃ、1144
    Ｃ、1143Ａ等部分附合於原配住之宿舍（建物），羅時炫配住之宿舍已交還桃園
    縣警察局，壬○○○（辛○配偶）為
    十一號之戶長等情不爭執。但否認系爭房屋係無權占有系爭地號土地，辯以：系
    爭1143、1144、1145地號土地重測前分別編為龍潭段七二之八、七二之四、七二
    之五地號。系爭土地係日據時期由當時鄉民集資購買後贈與警察機關作為設置機
    關之用地，並信託登記在當時地方八位保正（即村長）徐彩祥、陳添坤、陳慶祥
    、魏維水、黃王觀枝、李尚房、黃德源、徐華維及另一位公正人士張進發名下，
    受託人自應受當時鄉民所授與權利之限制，上訴人卯○○、寅○○係黃德源之繼
    承人，因繼承而應繼受其被繼承人黃德源之債務，且上訴人間均係血親或姻親，
    明知系爭土地存有土地所有權爭議，其餘買受取得系爭土地應有部分之上訴人，
    自始非善意買受系爭土地，自不受土地法第四十三條規定之保護，不得主張被上
    訴人桃園縣政府、桃園縣警察局無權占有；張裕泰、辰○○、辛○、甲○○、韓
    昌光係由桃園縣警察局配住而占有系爭建物，亦非無權占有。又桃園縣政府、桃
    園縣警察局係有權占有，上訴人自不得請求相當於租金之損害。又桃園縣警察局
    為桃園縣政府之下級機關，雖爭土地及其地上物實際為桃園縣警察局占有使用，
    充其量僅為桃園縣政府之占有輔助人，且基於行政一體原則，縱桃園縣警察局無
    權占有系爭土地，亦可視為桃園縣政府自己之行為，故上訴人以桃園縣警察局為
    被告應無理由等語。
    （原審為上訴人敗訴之判決，上訴人提起上訴，並為訴之追加）。
三、查本件上訴人癸○○、卯○○、寅○○、丙○○、子○○、丑○○為系爭1143、
    1144、1145地號土地登記簿登記之共有人，應有部分依序為三分之一、一十八分
    之一、一十八分之一、一百八十分之二十、三十六分之二、二十七分之三；其餘
    共有人為徐彩祥應有部分九分之一、李尚房應有部分九分之一、魏廷德應有部分
    一八分之一。系爭土地於八十四年五月重測前分別編為龍潭段七二之八、七二之
    四、七二之五地號，系爭土地於光復後三十六年六月十六日所為總登記登載所有
    權人為徐彩祥、陳添坤、陳慶祥、魏維水、黃王觀枝、李尚房、黃德源、徐華維
    及張進發等九人所有，應有部分各為九分之一。又系爭1143、1144、1145地號土
    地上，於日據時期，建有如附圖所示1145Ｍ（門牌一號主體）、1145Ｋ（門牌三
    號主體）、1145Ｉ（門牌五號主體）、1143Ｆ（門牌七號主體）、1143Ｄ（門牌
    九號主體）、1143Ｂ（門牌十一號主體）六棟建物，光復後由桃園縣政府接收取
    得所有權，並撥交予桃園縣警察局管理使用，復由桃園縣警察局分別配予員警張
    裕泰、辰○○、辛○、羅時炫、甲○○、巳○○○之配偶韓昌光使用，各配住人
    修繕增建之1145Ｌ、1145Ｊ、1145Ｈ、1143Ｅ、1143Ｇ、1144Ｇ、1145Ｇ、1143
    Ｃ、1144Ｃ、1143Ａ部分附合於原配住之宿舍，羅時炫配住之宿舍已交還桃園縣
    警察局，壬○○○（辛○配偶）為
    一號之戶長等情，有土地登記簿謄本（見原審卷(二)二七至七一頁）、
    桃園縣警察局九十年五月二十一日桃警後字第五七四四四號函、九十年十一月六
    日桃警後字第八四七八四號函等可稽，並經原審法院履勘現坦場囑託桃園縣大溪
    地政事務所繪製土地複丈成果圖可稽，且為兩造所不爭執，堪認為真正。
四、上訴人主張被上訴人桃園縣政府、桃園縣警察局之上開宿舍（含嗣後修繕增建附
    合部分）對系爭土地並無合法使用權源，為無權占有，上訴人自得依民法第七百
    六十七條規定，請求被上訴人乙○○等五人、辰○○、辛○、壬○○○、甲○○
    、巳○○○分別自系爭建物遷出；被上訴人桃園縣政府、桃園縣警察局應將系爭
    建物拆除，將占用之基地交還上訴人及其他全體共有人；另依不當得利法律關係
    ，請求被上訴人桃園縣政府、桃園縣警察局給付如附表一所示之不當得利。被上
    訴人則否認系爭宿舍係無權占有系爭土地，並以上開情詞置辯。經查：
(一)、
１、系爭土地八十四年五月重測前分別編為龍潭段七二之八、七二之四、七二之五地
    號，光復後系爭土地總登記登載所有權人為徐彩祥（49.3.20死亡）、陳添坤（
    41.9.11死亡）、陳慶祥（嗣於七十九年四月二日以原因「更正」、原因發生日
    期「三十一年十月二十九日」登記為陳展勳名義，陳展勳於69.10.25死亡）、魏
    維水（32.6.1死亡）、黃王觀枝（46.11.13死亡）、李尚房、黃德源（59.1.16
    死亡）、徐華維及張進發（6 2.8.10死亡）等九人所有，應有部分各為九分之一
    ，有土地登記簿謄本可按（見原審卷(二)被證一）。
２、系爭土地原登記共有人黃德源於四十六年四月六日於當時中壢警察分局龍潭分駐
    所，由警員鍾慶生製作之談話筆錄載明：「（問：龍潭警察分駐所現有公有土地
    內的龍潭七二號之七代表人是你否）（答：是的），（問：你單獨名義或聯名的
    ）（答：我單獨名義的有七二號之七一筆，其餘的是與徐彩祥、陳慶祥、徐華維
    、魏維水、黃王觀枝、李尚房、陳添坤等八人聯名為代表人的，以上八人都係當
    時的保正，官廳委由我們八人為代表人登記的），（問：總計有幾筆？）（答：
    七筆，就是座落龍潭七二號之四、七二號之八、七二號之一、七二號之三、七二
    號之五、七二號之二，這六筆是聯名的，七二號之七是我單獨為代表人），‧‧
    ‧，（問：你為何出租公有土地。），（答：‧‧‧我當時也有向隊長聲明過這
    土地都是保甲的，不是我自己的，我是代表人而已），（問：你對出租公有土地
    還有意見否。），（答：該土地係原保甲的，應歸警察管理才對的，現在空軍已
    向我訂了約，我願意將訂立的租約移給警察掌管，將舊約作廢，空軍重新向警察
    機關訂約就可以的）」等情，有該談話筆錄影本附卷可稽（見原審卷(一)第一一八
    、一一九頁）。而該談話筆錄係公務機關職務上所製作之公文書，並非專為訴訟
    作成，依民事訴訟法第三百五十五條第一項規定，應推定為真正。且據證人鍾慶
    生（即製作該筆錄之警員）於原審生證稱：「（提示被證一四十六年四月六日談
    話筆錄影本）我原任職於龍潭分駐所，這筆錄為我所製作的沒錯，因為上級指示
    要查報系爭土地使用情形。這土地原係二筆，面積約有一台甲，黃德源當時為保
    正（村長），保甲聯合會購買這土地後來登記於黃德源八大保正名下。由保甲經
    費所購入。」，「（保甲經費如何得的）日據時代有人頭稅，每年保甲開會訂定
    費用的收取，由保甲書記保管。」，「（談話筆錄的製作，是否出於談話人的自
    由意願）是的。」等語（見原審卷(一)第三一五、三一六頁）。足證黃德源前揭談
    話筆錄所載內容確係出於黃德源自由意志所為陳述，應屬可信。
３、系爭土地原共有人之一徐華維於六十三年六月十七日出具切結書載明：「一、立
    切結書人徐華維為證明現桃園縣警察局楊梅分局龍潭分駐所所址使用之土地確係
    日據時代由轄內九個村村民捐款購買後以徐華維及已故徐彩祥、陳添坤、陳慶祥
    、魏維水、黃王觀枝、李尚房、黃德源、張進發等九人（當時各擔任保正即現在
    之村長）名義贈與該所使用屬實。二、龍潭分駐所所使用之該筆土地乃屬公有土
    地因此徐彩祥等八人先後去世其遺屬自無權繼承。三、本人願意代表該筆土地龍
    潭段龍潭小段七二之一、七二之三、七二之五、七二之八、七二之四地號所有權
    之全責，無條件贈與桃園縣政府作為警察機關辦公用地附土地使用權同意書一份
    及放棄先訴抗辯權決無異議，特立此切結書為憑」等情，有該切結書影本可按（
    見原審卷(一)一二０頁）。
４、被上訴人桃園縣政府、桃園縣警察局所提出之公有地上權設定囑託登記聲請書、
    地上權設定登記契約書、土地登記承諾書影本各七份，其情形係五十三年間，聲
    請人桃園縣政府縣長，就桃園縣龍潭鄉○○段七二之四、七二之五、七二之八、
    七二之一、七二之二、七二之三、七二之七地號等土地，以建築房屋為目的設定
    不定期限之地上權，並由徐彩祥繼承人徐天英、陳添坤繼承人陳連麟、陳慶祥繼
    承人陳展勳、魏維水繼承人魏廷德、黃王觀枝繼承人黃德揚、李尚房繼承人李錦
    行、黃德源、徐華維、張進發蓋章（見原審卷(二)被證六、七、八、九）。上訴人
    就此公有地上權設定囑託登記聲請書、契約書、承諾書等影本與原本相符並不爭
    執（參見原審卷(二)第四頁）。
５、被上訴人桃園縣政府、桃園縣警察局所提出龍潭分駐所土地略圖及龍潭分駐所公
    有土地清冊，載明：「土地坐落地號：龍潭七二之四、七二之八、七二之一、七
    二之三、七二之五、七二之二、七二之七，合計七筆。代表人名冊（原日治時代
    地名、依據帳冊）保別：龍潭、職別：保正、姓名：徐彩祥、持分：九分之一。
    保別：龍潭、職別：保正、姓名：陳慶祥、持分：九分之一。保別：四方林、職
    別：保正、姓名：黃德祥、持分：九分之一。保別：烏樹林、職別：保正、姓名
    ：徐華維、持分：九分之一。保別：八張黎、職別：保正、姓名：魏維水、持分
    ：九分之一。保別：黃泥塘、職別：保正、姓名：黃王觀枝、持分：九分之一。
    保別：九座寮、職別：保正、姓名：李尚房、持分：九分之一。保別：九座寮、
    職別：保正、姓名：陳添坤、持分：九分之一。龍潭分駐所現有土地係於民國二
    十年二月由原地主徐彩祥等請求政府實收自願捐助作建築警察廳舍之土地，並由
    鄉民樂捐四千五百餘元日幣，繼即開工建築，現有廳舍於民國二十一年一月竣工
    ，同年二月五日落成」等情（見原審卷(二)第一００頁）。龍潭分駐所土地略圖及
    龍潭分駐所公有土地清冊，亦屬公務機關職務上所製作之公文書，依民事訴訟法
    第三百五十五條第一項之規定，應推定為真正。
６、依前揭黃德源談話筆錄、徐華維切結書、公有地上權設定囑託登記聲請書、契約
    書、承諾書及龍潭分駐所土地略圖及龍潭分駐所公有土地清冊所示情節及證人鍾
    慶生證詞，並斟酌徐彩祥、陳慶祥、黃德祥、徐華維、魏維水、黃王觀枝、李尚
    房、陳添坤分屬龍潭、四方林、烏樹林、八張黎、黃泥塘、九座寮等六村居民，
    （為上訴人所不爭執），應無任意共同購買系爭土地而分別共有系爭土地之理，
    被上訴人抗辯系爭土地確係日據時期，由當時鄉民集資購買登記在當時保正（即
    村長）名下乙節，核與情理無違，應為可採。即光復後總登記名義所有權人徐彩
    祥等九人係受託登記為所有權人，其等並非系爭土地之真正所有權人。
７、上訴人雖謂系爭第1143.1144.1145土地係自日據時代七二地號分割而來，而七二
    號土地在大正五年（民國五年）由訴外人邱旺源先出售一部分持分予徐彩祥、陳
    慶祥、黃德源、張進榮、徐華維，魏淮水、黃王觀枝及李尚房等八人，昭和二年
    （民國十六年）邱旺源再將剩餘持分出售予徐彩祥等八人，嗣於昭和七年（民國
    二十一年），訴外人曾氏五妹亦將渠之持分出售，惟買受人變為徐彩祥、陳慶祥
    、徐華維、張進發、黃德源、魏淮水、黃王觀枝及陳添坤等八人。可知系爭土地
    乃徐彩祥等人分三次歷經十六年期間買受而來，而非一次買受而來。況七二之二
    地號土地雖與上開土地同於大正五年、昭和二年及昭和七年分三次辦理不動產移
    轉登記予徐彩祥等人名下，但在昭和十二年即全部以買賣為原因全部辦理不動產
    移轉登記予黃德源（七二之七號土地亦同），足見系爭土地為私人所購買之土地
    云云。
    查系爭1143.1144.1145地號土地重測前為龍潭段七二之八、七二之四、七二之五
    地號，三十六年總登記時為徐彩祥等九人所有，應有部分各九分之一，已如前述
    。而七二之五地號土地於昭和十二年登記權利人為徐彩祥、陳慶、黃德源、張進
    發、徐華維、魏淮水、黃王觀枝、李尚房等（見原審卷(一)第二七四頁），上訴人
    徒以七二地號土地權利人之變動，否認系爭土地（七二之八、七二之四、七二之
    五）係由當時村民集資共購，自不足採。又參酌上訴人提出之黃德源民國四十五
    年六月廿九日請願書，內容略謂「一、查龍潭鄉警察分駐所附近一帶土地係屬主
    人黃德源所有者，近聞該分隊又擬在該龍潭七二號之七土地內再行建造眷舍，…
    。三、再查該分隊如有再使用該地亦應辦理合法呈續（程序）或徵得本人之同意
    …」（見本院卷第二六八頁），而該七二之二、七二之七地號土地確於民國五五
    年由黃德源以「贈與」為原因移轉所有權為「鄉有」，管理機關為龍潭鄉公所，
    有土地登記簿謄本可按（見本院卷第二六四、二六六頁），適足證明黃德源並非
    該土地之真正權利人，概若其為真正權利人，焉有於民國四五年請願後，於民國
    五五年「贈與」「鄉有」。上訴人以此謂本件1143.1144.1145土地非信託登記在
    黃德源等九人名下，黃德源等九人乃真正所有權人乙節，亦非可採。
(二)、
１、按土地法第四十三條所謂依本法所為之登記有絕對之效力，係為保護第三人起見
    ，將登記事項賦與絕對真實之公信力，並非於保護交易安全之必要限度以外，剝
    奪真正權利人之權利。登記名義人倘其登記顯有惡意或非法取得登記，即難認為
    信賴登記而為登記，自非在保護之列。
２、系爭土地原登記名義人、陳添坤之應有部分九分之一於79.1.23以原因「繼承
    」、原因發生日期「41.9.11」移轉登記為陳連趾、陳連呈、陳鍾秀英、陳照明
    、陳慶元、陳慶霖、陳慶道、陳建榮名義。再於87.7.15買賣為原因移轉登記予
    癸○○。、黃德源之九分之一於79.1.25.以原因「繼承」、原因發生日期「59
    .1.16 」移轉登記為上訴人寅○○、卯○○名義。、陳展勳之九分之一於79.
    4.2以原因「繼承」、原因發生日期「69.10.25」移轉登記為陳漢升、陳漢良、
    陳漢東名義。再於87.1.18買賣為原因移轉登記予丑○○。、黃王觀枝之九分
    之一於79.2.28以原因「繼承」、原因發生日期「46.11.13 」移轉登記為黃勳章
    名義。再於87.7.15買賣為原因移轉登記予癸○○。、魏維水之九分之一於79.
    7.9以原因「繼承」、原因發生日期「32.6.1」移轉登記為魏廷德（十八分之一
    ）、魏新隆（三十六分之一）、魏新夫（三十六分之一）。嗣魏新隆、魏新夫部
    分（共三十六分之二）於86.11.22買賣為原因移轉予子○○。、徐華維之九分
    之一於80.1.30以原因「分割繼承」、原因發生日期「65.8.135」移轉登記為徐
    古秀菊、徐文郁、徐文甫名義。再於87.7.15買賣為原因移轉登記予癸○○、
    張進發之九分之一於85.6.21移轉登記予張汶光等人，再於86.9.5買賣為原因移
    轉登記為丙○○等情，有土地登記簿謄本、土地異動清冊可稽，並有上訴人提出
    之買賣契約等可參。是系爭土地現登記名義人為：、徐彩祥：九分之一。、
    李尚房；九分之一。寅○○：十八分之一（繼承）。、卯○○；十八分之一
    （繼承）。魏廷德：十八分之一（繼承）。、癸○○：三分之一（87.7.15
    買賣）。、丙○○：一八０分之二０（86.9.5買賣）。、子○○：三六分之
    二（86.11.22買賣）。、丑○○：二七分之三（87.1.18買賣）。
３、依八十三年五月二十六日中國時報刊載「屬於寅○○、癸○○、陳連呈等多位地
    主的子孫，昨日上午持一份委託書拜訪鄉長林忠正，指出前述單位（龍潭鄉公所
    清潔隊及分駐所）用地的龍潭段七十二之一等七筆土地，因被對方佔用，要求能
    予以歸還。林鄉長指出，據其了解該筆用地，當初日據時代計有八個村落的居民
    基於治安維護理由，集體出資損給政府，作為警方駐地等用途」等情（見原審卷
    (二)第一四五頁）。而本件寅○○、卯○○係黃德源之繼承人，自應繼承其債務；
    另癸○○、丙○○、子○○、丑○○均係於八十六年、八十七年間始以買賣原因
    取得登記為權利人。衡諸常情，渠等於買受系爭土地時，自應知悉系爭土地為第
    三人占用，且土地登記簿登載之權利人，其權利有糾葛，堪認渠等並非善意之買
    受人。本件上訴人對桃園縣政府即不得主張土地法第四十三條規定。
(三)、系爭土地於光復前由村民集資捐助警察機關作為設置機關之用地，信託登記在當
    時地方保正（即村長）徐彩祥等名下，並在其上興建警察廳舍（建物）使用，該
    建物自屬有權占有。光復後該建物由桃園縣政府接收為公有財產，並交由桃園縣
    警察局管理使用，系爭土地登記名義人徐彩祥等對桃園縣政府所有，交由桃園縣
    警察局管理使用之系爭建物不得主張無權占有。上訴人等均非善意取得系爭土地
    之權利登記，其對桃園縣政府、桃園縣警察局即不得主張土地法第四十三條規定
    。而其餘被上訴人，或係其本人，或係其配偶，由桃園縣警察局配住使用系爭建
    物。從而上訴人依民法第七百六十七條規定，請求被上訴人乙○○等自系爭建物
    遷離，並請求桃園縣政府、桃園縣警察局拆屋還地，均屬無據，應予駁回。
(四)、上訴人對桃園縣政府、桃園縣警察局不得主張系爭建物係無權占有。則上訴人以
    因桃園縣政府、桃園縣警察局系爭建物（主體部分）占用系爭土地，因而受有利
    益，致其受有損害，依不當得利法律關係，請求桃園縣政府、桃園縣警察局給付
    如附表一所示之不當得利，亦無理由，應予駁回。
五、綜上所述，上訴人之主張為無理由，其依民法第七百六十七條規定，請求被上訴
    人乙○○等遷讓房屋，及桃園縣政府、桃園縣警察局拆屋還地；及依不當得利規
    定請求桃園縣政府、桃園縣警察局給付不當得利，均無理由，應予駁回。原審就
    上訴人請求被上訴人乙○○等五人自門牌一號房屋、辰○○自門牌三號房屋、辛
    ○、陳李碧自五號房屋、甲○○自九號房屋、巳○○○自十一號房屋（1143（Ａ
    ）及1143（Ｂ）部分面積合計103.53平方公尺）遷出及請求被上訴人桃園縣政府
    、桃園縣警察局拆除一號、三號、五號、七號、九號、十一建物主體部分為上訴
    人敗訴之判決，核無違誤，上訴意旨指摘原判決不當，求予廢棄改判，為無理由
    ，應予駁回。上訴人提起上訴，追加請求被上訴人桃園縣政府、桃園縣警察局應
    將將附圖所示Ｌ、Ｊ、Ｈ、Ｇ、Ｅ、Ｃ、Ａ部分建物（即增建部分）拆除，將基
    地返還上訴人及共有人；另上訴人並追加請求桃園縣政府、桃園縣警察局應給付
    如附表一所示相當租金之不當得利，亦無理由，應予駁回。
六、本件事證已臻明確，兩造其餘攻擊防禦方法及所提證據，核與判決無影響，毋庸
    一一論列，併此敘明。
七、據上論結，本件上訴及追加之訴為無理由，依民事訴訟法第四百四十九條第一項
    、第七十八條、第八十五條第一項前段，判決如主文。
中      華      民      國    九十二    年      十      月    二十八    日
                                  民事第十一庭
                                      審判長法  官  吳  景  源
                                            法  官  連  正  義
                                            法  官  滕  允  潔
正本係照原本作成。
如不服本判決，應於收受送達後二十日內向本院提出上訴書狀，其未表明上訴理由者
，應於提出上訴後二十日內向本院補提理由書狀（均須按他造當事人之人數附繕本）
上訴時應提出委任律師或具有律師資格之人之委任狀；委任有律師資格者，另應附具
律師資格證書及釋明委任人與受任人有民事訴訟法第四百六十六條之一第一項但書或
第二項（詳附註）所定關係之釋明文書影本。
中      華      民      國    九十二    年      十      月    二十九    日
                                            書記官  黃  麗  玲
附註：
民事訴訟法第四百六十六條之一（第一項、第二項）：
對於第二審判決上訴，上訴人應委任律師為訴訟代理人。但上訴人或其他法定代理人
具有律師資格者，不在此限。
上訴人之配偶、三親等內之血親、二親等內之姻親，或上訴人為法人、中央或地方機
關時，其所屬專任人員具有律師資格並經法院認為適當者，亦得為第三審訴訟代理人
。


司法院資訊處製作；財團法人民間司法改革基金會備份。
